---
title: "Script PEC1"
author: "Sergio Moya Millan"
date: "2025-03-27"
output:
  word_document: default
  html_document: default
---

```{r setup, include=FALSE}
knitr::opts_chunk$set(echo = TRUE)
```

# 1. Seleccionad y descargad un dataset de metabolómica, que podéis obtener demetabolomicsWorkbench o de este repositorio de GitHub.


```{r}
#Ponemos de directorio la carpeta con los datasets
setwd("~/Moya-Millan-Sergio-PEC1")
```

# 2.1. Cread un objeto de clase SummarizedExperiment que contenga los datos y los metadatos (información acerca del dataset, sus filas y columnas).

```{r}
# Cargar paquetes necesarios
library(SummarizedExperiment)
library(readr)
library(readxl)
library(dplyr)
library(ggplot2)

# Cargar los datos
data <- read_csv("C:/Users/sergio/Documents/Moya-Millan-Sergio-PEC1/human_cachexia.csv")  # Cambia la ruta al archivo

# Verificar las primeras filas de los datos
head(data)

# Separar los metadatos y los datos de los metabolitos
metadata <- as.data.frame(data[, 1:2])  # Tomamos las dos primeras columnas: Patient ID y Muscle loss
metabolites <- as.data.frame(data[, -c(1, 2)])  # El resto de las columnas son los metabolitos

# Verificar las dimensiones de los datos
print(dim(metabolites))  # Debe mostrar (77, 63)
print(dim(metadata))  # Debe mostrar (77, 2)

# Asignar los nombres de las filas a la matriz de metabolitos
rownames(metabolites) <- metadata$`Patient ID`
rownames(metadata) <- metadata$`Patient ID`

# Transponer la matriz de metabolitos para que las columnas sean las muestras
metabolites_t <- t(metabolites)

# Verificar que la transposición ha sido exitosa
print(dim(metabolites_t))  # Debería ser (63, 77), es decir, 63 metabolitos y 77 pacientes

# Crear correctamente colData con los metadatos (debe tener un DataFrame con las columnas de información de pacientes)
colData <- DataFrame(PatientID = metadata$`Patient ID`, MuscleLoss = metadata$`Muscle loss`)

# Verificar colData
head(colData)

# Crear el objeto SummarizedExperiment con los metabolitos transpuestos y los metadatos
se <- SummarizedExperiment(
  assays = list(counts = as.matrix(metabolites_t)),  # Los datos de los metabolitos
  colData = colData  # Los metadatos (información de los pacientes)
)

# Ver el objeto SummarizedExperiment
se

# Ver los metadatos del objeto SummarizedExperiment
colData(se)

# Ver las primeras filas de los datos de metabolitos
head(assay(se))  # Muestra los primeros metabolitos para cada paciente

# Resumen del objeto SummarizedExperiment, que ahora debería incluir los metadatos
summary(se)
summary(colData(se))
colData(se)
table(colData(se)$MuscleLoss)
summary(assay(se))
```


```{r}
# Crear una función para generar un gráfico por metabolito
create_plot <- function(metabolito_data, metabolito_name) {
  ggplot(metabolito_data, aes(x = MuscleLoss, y = Metabolito, fill = MuscleLoss)) +
    geom_boxplot() +
    xlab('Muscle Loss') +
    ylab('Nivel de Metabolito') +
    ggtitle(paste('Distribución de', metabolito_name)) +
    theme(axis.text.x = element_text(angle = 45, hjust = 1))
}

# Dividir los metabolitos en 9 grupos
metabolitos_lista <- unique(df_metabolitos$MetabolitoNombre)
grupos <- split(metabolitos_lista, ceiling(seq_along(metabolitos_lista) / (length(metabolitos_lista) / 10)))

# Crear los gráficos para cada grupo
plots_per_group <- lapply(grupos, function(metabolitos) {
  # Para cada grupo de metabolitos, crear un gráfico
  plots <- lapply(metabolitos, function(metabolito_name) {
    metabolito_data <- df_metabolitos[df_metabolitos$MetabolitoNombre == metabolito_name, ]
    create_plot(metabolito_data, metabolito_name)
  })
  # Regresar el conjunto de gráficos
  do.call(grid.arrange, c(plots, ncol = 3))  # Puedes ajustar ncol para cambiar la cantidad de columnas por página
})
``` 

# 2.2. La clase SummarizedExperiment es una extensión de ExpressionSet, utilizada por muchas aplicaciones y bases de datos (como es el caso de metabolomicsWorkbench). ¿Cuáles son sus principales diferencias con la clase ExpressionSet?

La clase SummarizedExperiment y la clase ExpressionSet son estructuras de datos utilizadas para almacenar y analizar datos biológicos, pero con diferencias clave en su flexibilidad y capacidad de manejo de datos. Mientras que ExpressionSet está diseñada principalmente para datos de expresión génica, como los obtenidos de microarrays o RNA-Seq, con una estructura rígida que almacena los datos en un solo objeto, SummarizedExperiment es más generalizada y flexible. Esta última permite almacenar múltiples tipos de datos experimentales en su slot assays, lo que la hace ideal para trabajar con datos de diferentes plataformas y tecnologías, como metabolómica, proteómica y transcriptómica.

Además, SummarizedExperiment mejora la gestión de metadatos al permitir el uso de objetos tipo DataFrame en los slots rowData y colData, lo que facilita la integración de información detallada sobre las filas y columnas. Por otro lado, ExpressionSet utiliza objetos más limitados para almacenar metadatos, lo que puede ser un inconveniente cuando se necesita gestionar datos complejos. En resumen, mientras que ExpressionSet sigue siendo útil en análisis genéticos tradicionales, SummarizedExperiment ofrece una mayor flexibilidad y escalabilidad, siendo más adecuada para estudios complejos y multidimensionales en biología.

# 3. Llevad a cabo un análisis exploratorio que os proporcione una visión general del dataset en la línea de lo que hemos visto en las actividades de este reto.
```{r}
# Extraer los datos de los metabolitos y los metadatos
metabolite_data <- assay(se)
patient_info <- colData(se)

# Realizar pruebas t para cada metabolito entre los grupos de pérdida muscular
muscle_loss_groups <- unique(patient_info$MuscleLoss)
t_test_results <- data.frame(Metabolite = rownames(metabolite_data), t_statistic = NA, p_value = NA)

for (i in 1:nrow(metabolite_data)) {
  metabolite_values <- metabolite_data[i, ]
  group1 <- metabolite_values[patient_info$MuscleLoss == muscle_loss_groups[1]]
  group2 <- metabolite_values[patient_info$MuscleLoss == muscle_loss_groups[2]]
  
  t_test <- t.test(group1, group2)
  t_test_results$t_statistic[i] <- t_test$statistic
  t_test_results$p_value[i] <- t_test$p.value
}

# Filtrar los metabolitos significativos (p-valor < 0.05)
significant_metabolites <- t_test_results %>% filter(p_value < 0.05)

# Mostrar los resultados
print(t_test_results)
print(significant_metabolites)

# Crear diagramas de caja para los metabolitos significativos
for (metabolite in significant_metabolites$Metabolite) {
  boxplot_data <- data.frame(
    MuscleLoss = patient_info$MuscleLoss,
    MetaboliteValue = metabolite_data[metabolite, ]
  )
  
  p <- ggplot(boxplot_data, aes(x = MuscleLoss, y = MetaboliteValue)) +
    geom_boxplot() +
    labs(title = paste("Boxplot of", metabolite, "by Muscle Loss"), x = "Muscle Loss", y = metabolite) +
    theme_minimal()
  
  print(p)
}
```

```{r}
# Instalar DESeq2 desde Bioconductor
BiocManager::install("DESeq2")
library(ggplot2)
library(reshape2)
library(DESeq2)
library(pheatmap)
library(dplyr)
# Paso 4: Análisis de correlación entre metabolitos
# Calcula la matriz de correlación
metabolitos_data <- assay(se)
correl_matrix <- cor(t(metabolitos_data))

# Visualiza la matriz de correlación como un heatmap
correl_matrix_melted <- melt(correl_matrix)
ggplot(correl_matrix_melted, aes(Var1, Var2, fill = value)) +
  geom_tile() +
  scale_fill_gradient2(low = "blue", high = "red", mid = "white", midpoint = 0) +
  theme(axis.text.x = element_text(angle = 90)) +
  ggtitle('Matriz de Correlación de Metabolitos')

# Paso 5: PCA (Análisis de Componentes Principales) para explorar la separación entre grupos
pca <- prcomp(t(assay(se)), scale = TRUE)
pca_data <- as.data.frame(pca$x)
pca_data$MuscleLoss <- colData(se)$MuscleLoss
# Obtener los eigenvalores
eigenvalues <- pca$sdev^2

# Ver los valores
print(eigenvalues)

# Crear un gráfico de varianza explicada (Scree Plot)
variance_explained <- eigenvalues / sum(eigenvalues) * 100

# Graficar la varianza explicada por cada componente
barplot(variance_explained, main = "Varianza Explicada por cada Componente",
        xlab = "Componentes Principales", ylab = "Varianza Explicada (%)",
        col = "skyblue", names.arg = 1:length(eigenvalues))
cumulative_variance <- cumsum(variance_explained)
print(cumulative_variance)
plot(variance_explained, type = "b", main = "Scree Plot",
     xlab = "Componentes Principales", ylab = "Varianza Explicada (%)",
     pch = 19, col = "blue")
abline(h = 80, col = "red", lty = 2)

# Calcular PCA
pca <- prcomp(t(assay(se)), scale = TRUE)

# Visualizar el PCA
ggplot(pca_data, aes(x = PC1, y = PC2, color = MuscleLoss)) +
  geom_point() +
  ggtitle('PCA de Metabolitos') +
  xlab('PC1') + ylab('PC2')

# Acceder a las cargas de los componentes principales
pca_loadings <- pca$rotation
# Ver las primeras filas de las cargas
head(pca_loadings)
```
```{r}
# Guardar el objeto summaryzed
save(se, file="objeto.Rda")
write.table(assay(se), file = "datos.txt", sep = "\t", row.names = FALSE, col.names = TRUE)
write.csv(colData(se), file = "metadatos.csv", row.names = FALSE)
```






